【裁判字號】    89,上易,14
【裁判日期】    891206
【裁判案由】    違反著作權法
【裁判全文】
福建高等法院金門分院刑事判決                      八十九年度上易字第十四號
    上訴人    福建金門地方法院檢察署檢察官
    被  告    甲○○  男  六十.
                      住金門縣.
                      身分證統.
右上訴人因違反著作權法案件，不服福建金門地方法院八十九年度易字第十八號，中
華民國八十九年五月廿六日第一審判決 (起訴案號福建金門地方法院檢察署八十七年
度偵字三０七號) ，提起上訴，本院判決如左：
        主  文
上訴駁回。
        理  由
一、公訴意旨略以：被告甲○○係設於金門縣金湖鎮○○○○路二十四號﹁麗園視聽
    餐廳﹂之負責人，自民國八十四年間起以購得之﹁點唱機﹂內含有告訴人美華影
    視股份有限公司 (以下簡稱美華公司) 享有著作財產權之﹁買醉﹂、﹁一代女皇
    ﹂、﹁風中有朵雨做的雲﹂等三首歌曲，未經該公司之同意或授權，竟基於概括
    之犯意，連續多次在上址，提供點歌本及﹁點唱機﹂供前往該店消費之顧客點唱
    ，由該等無犯罪故意之顧客，藉歌唱之方式公開演出，向現場不特定之其他顧客
    傳達前揭歌曲之詞曲內容，侵害美華公司之著作財產權，嗣於八十七年十一月十
    日下午五時四十分許，為警會同美華公司職員彭安邦在上開餐廳查獲，並扣得﹁
    點唱機﹂一台、遙控器一個及點歌本一本，案經美華公司訴請偵辦，因認被告甲
    ○○涉有違反著作權法第九十二條之罪嫌等語。
二、按犯罪事實應依證據認定之，無證據不得推定其犯罪事實；不能證明被告犯罪者
    ，應諭知無罪之判決，刑事訴訟法第一百五十四條、第三百零一條第一項分別定
    有明文。所謂認定犯罪事實之證據，係指足以認定被告確有犯罪行為之積極證據
    而言，如未發現相當證據或證據不足以證明，自不能以推測或擬制之方法，以為
    裁判基礎，最高法院四十年台上字第八六號判例著有明文。又告訴人之告訴，係
    以使被告受刑事訴追為目的，是其陳述是否與事實相符，仍應調查其他事實以資
    審認，始得為不利被告之認定。次按，法院固應依職權調查證據，但並無蒐集證
    據之義務，法院調查之範圍以審判中案內所存在之一切證據為限，案內所不存在
    之證據，即不得責令法院為發現真實，應依職權從各方面詳加蒐集、調查，亦經
    最高法院八十七年度台非字第一號判決闡釋在案。
三、本案公訴人認被告甲○○涉有違反著作權法第九十二條之罪嫌，無非係以上開事
    實業據告訴人美華公司之代理人彭安邦指述綦詳，並有扣案之﹁點唱機﹂一台、
    遙控器一個、點歌本一本在卷可憑，為主要論據。
四、訊據被告甲○○固不否認有購買﹁點唱機﹂置放於餐廳內供不特定客人點播之情
    事，惟堅決否認有違反著作權法之犯行，並以上開歌曲係購買點唱機時本來所灌
    錄，店內消費型態，則是客人欲點播歌曲時，始提供前開點唱機予客人點播，沒
    有的話，是單純的飲食。查獲當天係於下午四點四十分左右，沒有客人在場，所
    以沒有營業，且伊係請黃佐泰代為購得之有版權之點唱機，其並不知有侵害告訴
    人著作權之情事，且其未曾聽過有客人點唱﹁買醉﹂等三首歌曲等語置辯。
五、按著作權法第九十二條關於侵害他人著作權之刑事處罰規定乃為實害犯，必有實
    際之侵害行為，而侵害他人著作財產權，始構成該罪，此觀該條規定甚明；又該
    罪並無處罰未遂犯之規定，是若無公開演出之結果，即不成之前開犯罪。經查，
    本件﹁買醉﹂、﹁一代女皇﹂、﹁風中有朵雨做的雲﹂等三首歌曲之發現情形，
    乃係於八十七年十一月十日下午四時四十分許，經警方持檢察官所簽發之搜索票
    ，至被告所經營之前開餐廳內，查獲點唱機，而由查獲人員自行按播歌曲始發現
    ，此有搜索扣押證明筆錄在卷可按。是此尚不足以證明確有知情之顧客公開演出
    上開歌曲。且依卷附資料，警方查獲時並未有積極證據顯見當時有不特定之消費
    者點播並公開演唱前揭三首歌曲。況查被告於歷次偵審中，從未供述上開歌曲曾
    為客人點唱之情形，此有偵審筆錄足稽，雖本件被告確於現場提供演唱器材供不
    特定客人點播及﹁公開演出 (按即演唱) ﹂該點唱機內所重製之詞曲，然該點唱
    機內所重製之詞曲繁多，系爭三首歌曲在該點唱機所存歌曲中所佔比例甚微，實
    難遽此即推定確有不特定客人曾點播，且利用被告現場提供之演唱器材﹁公開演
    出﹂之情事。況觀卷內資料，尚無其他積極證據足認不特定人曾經點唱前開歌曲
    ，揆諸上開著作權法規定及首揭判例意旨，自不得僅以被告設置點唱機供客人點
    播，並現場提供演唱器材供客人﹁公開演出﹂該點唱機內所重製之詞曲，即遽以
    擬制、推定之方式認定被告有未經授權而利用不知情之客人﹁公開演出﹂之事實
    。再者，一般餐廳或其他業者 (包括被告) 所經營之場所均係公眾得出入之場所
    ，告訴人美華公司倘欲蒐證業者確有侵犯上開三首詞曲﹁公開演出權﹂之事實，
    當非難事，自不能因告訴人美華公司舉證之不備、怠惰，即反課以被告舉證責任
    。又被告並無自證無罪之義務，縱告訴人美華公司確有蒐證困難之情事，然亦僅
    屬舉證之問題，尚不得因蒐證、舉證之困難，即反課以被告自證無罪之義務。且
    倘上開三首詞曲﹁音樂著作﹂如確不曾為客人點播而﹁公開演出﹂者，被告亦無
    從就此不存在之事實加以舉證，故此乃犯罪事實必有證據足以證明其犯罪行為，
    否則即不能遽為有罪推定之精神所在。是告訴人美華公司倘率以蒐證不易，而僅
    以被告使用之點唱機內有被授權重製之上開三首詞曲﹁音樂著作﹂，而欲逕以此
    ﹁擬制﹂、﹁推定﹂之方式認定曾有客人點播，並以被告提供之演唱器材﹁公開
    演出﹂上開三首詞曲﹁音樂著作﹂之事實，自難以令人信服。
六、抑有進者，著作權法第九十二條之罪，僅處罰故意犯，過失犯並不與焉，是本件
    尚應審究者，厥為被告是否有侵害告訴人著作財產權之故意，經查：查扣之點唱
    機所存之歌曲眾多，以被告一己之力，要查詢歌曲之著作者何人？經紀人何人？
    是否經授權等，亦有實際上之困難，況被告既已支付高額代價委請黃佐泰代為購
    買點唱機等，更難期待其猶一一窮究數以千計之歌曲來源是否合法及權利是否無
    虞，況證人黃佐泰亦於原審偵審中證稱：甲○○係伊之叔叔，當初受被告委託購
    買點唱機，即已言明需購買具有版權者始可，伊在向音圓公司洽購時，亦有表明
    係營業之用云云。故被告既言明需具版權，且亦全權委託證人代購，被告辨稱不
    知系爭歌曲未經授權云云，尚非全屬無據。
七、綜上所述，被告主觀上並無違反著作權法之犯意，且無從判定被告確有利用不知
    情之第三人以公開演出系爭歌曲方式侵害告訴人之著作財產權之事實，核與著作
    權法第九十二條之規定尚屬有間。此外，復查無其他積極證據足認被告等有公訴
    人及告訴人所指之違反著作權法犯行，揆之首揭說明，尚難以告訴人片面、推測
    之指訴遽入被告於罪。原審為無罪之諭知，核無違誤，檢察官上訴指摘原判決不
    當，非有理由，應予駁回。
據上論斷，應依刑事訴訟法第三百六十八條判決如主文。
本案經檢察官劉家芳到庭執行職務。
中      華      民      國    八十九    年    十二      月      六      日
                                  福建高等法院金門分院刑事庭
                                      審判長法  官  沈  銀  和
                                            法  官  林  勤  綱
                                            法  官  李  宗  榮
右正本證明與原本無異。
不得上訴。
                                            書記官  李  麗  鳳
中      華      民      國    八十九    年    十二      月     十九     日


司法院資訊處製作；財團法人民間司法改革基金會備份。
